臺灣高等法院刑事判決　　　　　　　 100年度上訴字第1485號
上　訴　人　臺灣板橋地方法院檢察署檢察官
被　　　告　蕭桂香
選任辯護人　法律扶助周漢威律師
上列上訴人因被告家暴殺人未遂案件，不服臺灣板橋地方法院99
年度訴字第591號，中華民國100年3月22日第一審判決（起訴案
號：臺灣板橋地方法院檢察署98年度偵字第13957、22355號），
提起上訴，本院判決如下：
    主  文
上訴駁回。
    理  由
一、公訴意旨略以：同案被告范綱杰（已於民國100年8月18日死
    亡，經本院為不受理判決）於民國98年4月13日23時30分許
    ，前往新北市板橋區○○○路46號玉宮旅社505室，欲施用
    第一級毒品海洛因，並以電話邀約被告蕭桂香至上揭旅社一
    起施打毒品，被告蕭桂香遂於翌日（14日）0時30分許，帶
    同其未成年之幼女蕭○欣前往上揭旅社房間，並在房間內施
    用第一級毒品海洛因（被告蕭桂香施用第一級毒品部分，業
    經檢察官另行起訴）。詎被告蕭桂香為兒童蕭○欣之生母，
    本負有防止兒童蕭○欣死亡結果發生之義務，竟與同案被告
    范綱杰基於任兒童蕭○欣死亡亦不違背本意之殺人犯意聯絡
    ，由同案被告范綱杰以針筒注射之方式，將不詳劑量之第一
    級毒品海洛因注射至兒童蕭○欣體內，被告蕭桂香亦未加以
    阻止，而放任同案被告范綱杰為上開注射行為。惟被告蕭桂
    香因發現兒童蕭○欣臉色發白、身體狀況有異，於同日5時
    許，將兒童蕭○欣帶往亞東紀念醫院急診，兒童蕭○欣於同
    日5時7分許抵達亞東紀念醫院時，已出現休克、發燒、肺出
    血、昏迷疑似藥物中毒等症狀，經立即施以救治後始倖免於
    死。嗣經亞東紀念醫院採集兒童蕭○欣之尿液檢驗結果，發
    現其尿液嗎啡濃度高達16,902 ng/ml。因認被告蕭桂香涉犯
    刑法第15條第1項、第28條、第271條第1項、第2項之以不作
    為犯共同殺人未遂罪嫌等語。
二、按犯罪事實應依證據認定之，無證據不得認定犯罪事實；又
    不能證明被告犯罪者，應諭知無罪之判決，刑事訴訟法第
    154 條第2 項、第301 條第1 項前段分別定有明文。再按事
    實之認定，應憑證據，如未能發現相當證據，或證據不足以
    證明，自不能以推測或擬制之方法，為裁判基礎（最高法院
    40年台上字第86號判例意旨參照）。且認定犯罪事實所憑之
    證據，雖不以直接證據為限，間接證據亦包括在內，然而無
    論直接證據或間接證據，其為訴訟上之證明，須於通常一般
    之人均不致有所懷疑，而得確信其為真實之程度者，始得據
    為有罪之認定，倘其證明尚未達到此一程度，而有合理之懷
    疑存在而無從使事實審法院得有罪之確信時，即應由法院為
    諭知被告無罪之判決（最高法院76年台上字第4986號判例意
    旨參照）。
三、次按刑法第15條第1 項規定，係指消極行為之犯罪與積極行
    為之犯罪，在法律上有同一之效果，並非對於犯罪行為之意
    思要件，特設例外規定，故該項行為，縱令客觀上係違反法
    律上之防止義務，如行為人主觀上並無犯罪故意，除應論過
    失犯者外，仍不成立犯罪；又消極的犯罪，必以行為人在法
    律上具有積極的作為義務為前提，此種作為義務，雖不限於
    明文規定，要必就法律之精神觀察，有此義務，始能令負犯
    罪責任；再刑法第15條第1 項所定對一定之結果能防止而不
    防止之責任，以對一定結果之發生，法律上有防止之義務者
    為限，最高法院分別著有28年上字第3974號、29年上字第
    2766號、31年上字第2324號判例、81年度台上字第1438號判
    決意旨可資參照。
四、訊據被告蕭桂香堅決否認有何以不作為犯共同殺人未遂之犯
    行，辯稱：伊雖在被害人蕭○欣面前自行以針筒施打海洛因
    ，惟伊沒有對蕭○欣注射海洛因，而蕭○欣遭范綱杰注射時
    ，伊在廁所嘔吐並不知情，伊從廁所出來時，蕭○欣已出現
    身體異狀，伊有對蕭○欣做人工呼吸及CPR，復將蕭○欣送
    醫，倘伊有意要殺害蕭○欣，伊就不會還對蕭○欣急救，復
    不顧自己涉犯施用毒品之罪嫌仍執意將蕭○欣送醫，並且等
    待警察到醫院，足見伊並無要殺害或與范綱杰有共同謀議要
    加害蕭○欣之故意等語。經查：
  (一)上開被害人蕭○欣係於被告施打海洛因後至廁所嘔吐時，遭
    范綱杰以針筒注射若干劑量之海洛因，發生休克、發燒、肺
    出血等急性藥物中毒症狀，被告於發現蕭○欣身體狀況出現
    異常時，共同被告范綱杰以蕭○欣外出透氣、昏睡後即無事
    ，或以要外出籌措醫藥費等由離去，未予協助被告將蕭○欣
    送醫，惟因蕭○欣已臉色發黑，一度呼吸中止時，被告遂將
    被害人蕭○欣抱至玉宮旅社櫃台，請櫃台人員宋洪麗香叫救
    護車，惟因救護車無法進入巷道，遂由路旁之菜販以小貨車
    將被告蕭桂香及蕭○欣送往亞東紀念醫院急救，嗣被告將蕭
    ○欣抱入急診室時，其向護理人員直言蕭○欣係疑似遭朋友
    注射毒品，復對據報到場處理之警員陳忠祥表明自己有施用
    毒品，蕭○欣疑似遭施打毒品，而被害人蕭○欣則送往加護
    病房急救，並經檢驗尿液嗎啡濃度達16,902ng/ml，嗣後共
    同被告范綱杰於被告抱蕭○欣送醫後又返回玉宮旅社要求宋
    洪麗香塗銷等事實，業據被告供述詳實，並經證人宋洪麗香
    於警詢、原審審理時證述明確（見偵字第13957號卷第15 至
    17頁、原審卷第155頁背面至160頁），復有亞東紀念醫院診
    斷證明書、病歷資料全卷、生化檢驗報告、現場及監視錄影
    器翻拍照片、旅客登記簿等在卷可按（見同上偵查卷第23至
    25、38至44、46頁）。而證人即共同被告范綱杰於原審審理
    時亦證述：被告蕭桂香對伊質疑蕭○欣腳上之針孔等語（見
    原審卷第162頁背面），倘若是被告對蕭○欣施打海洛因，
    則被告何必要追問共同被告范綱杰關於蕭○欣腳上針孔之來
    由？再者，依被告因毒癮發作，又無足夠資力購買海洛因，
    遂向共同被告范綱杰索求海洛因毒品以供施用之情觀之，被
    告當時欲施用海洛因解癮甚急，豈有可能再將共同被告范綱
    杰所提供之少量海洛因另對蕭○欣注射之理？又共同被告范
    綱杰於被告要求送醫時，一再推諉、拖延將蕭○欣送醫急救
    ，並以籌措醫藥費為由離去，事後又折返玉宮旅社央求宋洪
    麗香將旅客登記資料塗銷，顯見共同被告范綱杰係畏罪情虛
    ，飾詞脫罪，是綜合印證，相互勾稽，被害人蕭○欣係遭受
    同案被告范綱杰注射毒品海洛因乙節，應堪認定。
  (二)又查海洛因施用後，作用於數分鐘內即會出現，依使用者之
    用藥之習慣與耐藥性而定，出現如呼吸抑制、噁心、嘔吐、
    眩暈、精神恍惚、焦慮、搔癢、麻疹、便秘、膽管痙攣、尿
    液滯留、血壓降低等症狀；再如海洛因持續施用約一、二週
    以上，如果突然停止使用，數小時內會出現戒斷症狀，開始
    會打呵欠、焦慮不安、鼻塞、流鼻水、流眼淚、皮膚起雞皮
    疙瘩、發汗畏寒等症狀，隨後會有失眠、血壓上升、發燒、
    呼吸加快、心跳加快及噁心嘔吐、腹痛腹瀉、發抖、脫水、
    虛弱、自動射精、瞳孔放大、肌肉抽搐、顫抖、全身肌肉骨
    骼酸痛的症狀，核與被告所辯稱：蕭○欣遭注射海洛因當時
    伊可能因注射過量，係在廁所嘔吐等情節不相違背，應堪採
    信。再依被告緊急至玉宮旅社櫃台請櫃台人員宋洪麗香叫救
    護車，並經菜販協助將被害人蕭○欣送抵亞東紀念醫院時，
    被告立即對醫護人員表示蕭○欣疑受到他人注射毒品，並停
    留於醫院對接獲通報到場之警員供稱其女係遭注射毒品之事
    實，已如前述，則在當時情況急迫之際，被告應無暇權衡利
    害關係或逃避罪責，其最初面對醫護人員及到案處理之警員
    所為之陳述自未加掩飾，堪認被告應非對蕭○欣施打毒品之
    人。而被告對蕭○欣為人工呼吸、CPR，又將蕭○欣送醫急
    救，其當時甚為焦急之情狀，並據證人宋洪麗香於警詢中證
    述明確（見同上偵查卷第15頁），由此亦可證明被告主觀上
    並無任何欲致蕭○欣致死之故意，否則其大可不必在見蕭○
    欣臉色發紺、呼吸中止時，仍將蕭○欣緊急送醫，並停留於
    醫院待警察調查。佐以證人即蕭○欣之生父邱建宏於警詢中
    證稱：蕭○欣平日是由被告蕭桂香所照顧，對小孩哭時會比
    較沒有耐心，會對小孩大小聲，但沒有對小孩有施虐的行為
    ，也沒有看過小孩有外傷，伊也不曾看過被告蕭桂香施用毒
    品或對小孩施用毒品等語（見同上偵查卷第19、20頁），足
    見被告先前並不會因為蕭○欣哭鬧即有對蕭○欣傷害或施虐
    之行為，在無其他事證證明此次蕭○欣之哭鬧情況有何特異
    性致被告因此情緒不滿或失控之情形下，殊難想像被告會僅
    因蕭○欣哭鬧不休，即任由共同被告范綱杰對蕭○欣施打毒
    品之傷害行為。
  (三)復依證人即共同被告范綱杰於原審審理時證稱：被告蕭桂香
    跟伊說小孩腳上有針孔的點，她質疑伊對小孩打海洛因，伊
    說「不是我打的，我人出去那麼久了，你跟小孩在房間裡面
    這麼久，我也不知道你做什麼」，並將蕭○欣腳上針孔的點
    指給伊看等語（見原審卷第162頁背面），可知被告係在蕭
    ○欣遭注射毒品之際並無在旁見聞，否則其應不會對共同被
    告范綱杰質問蕭○欣腳上針孔從何而來，益徵被告所辯：伊
    當時在廁所嘔吐，並不知悉，也沒有看到共同被告范綱杰對
    蕭○欣注射海洛因等語，應屬可採。證人范綱杰復證述：伊
    與被告蕭桂香僅為一般施用毒品之朋友等語（見原審卷第54
    頁），是依被告蕭桂香、范綱杰原先之交情，被告在本案發
    生前，斷無可能預見共同被告范綱杰會有對蕭○欣施打海洛
    因之行為，則被告既未於共同被告范綱杰對被害人蕭○欣施
    打毒品時在場見聞，其既無從預見此一違法情事，自難防免
    或阻止被告范綱杰製造上開法益侵害之情事，故無從遽認其
    有何防止義務之違反。
  (四)基上所陳，被害人蕭○欣既然係被告於廁所嘔吐之際，遭共
    同被告范綱杰注射海洛因，而被告於共同被告范綱杰下手實
    施時，其既不在場在聞，亦不知悉，自無預見之可能，當無
    從阻止共同被告范綱杰對蕭○欣施打毒品，難認其有何違反
    防止之義務。再被告係因毒癮發作於深夜帶僅1歲半之幼女
    蕭○欣前往玉宮旅社，並在旅社內施用共同被告范綱杰所提
    供之海洛因，被告固有未善盡其保護教養之責任，惟如前述
    ，被告既於客觀上查無其以消極不作為方式容任共同被告范
    綱杰對蕭○欣施打海洛因，更無任何積極參與實施對蕭○欣
    施打海洛因之行為，且其主觀亦無殺害或傷害蕭○欣之犯意
    ，要難認被告有何不作為殺人或傷害之犯行。再被告既於主
    觀上並無殺人之犯意，客觀上亦無證據證明其以積極作為或
    消極不作為之方式參與實施共同被告范綱杰傷害蕭○欣之行
    為，則尚難認定被告與共同被告范綱杰有何犯意聯絡及行為
    分擔，自不能論以被告為傷害罪或公訴意旨所指之殺人未遂
    罪之共同正犯。
五、從而，公訴人認被告涉嫌以不作為共同殺人犯行所憑之證據
    ，尚未達於通常一般之人均不致有所懷疑，而得確信其為真
    實之程度，依刑事訴訟制度「倘有懷疑，即從被告之利益為
    解釋」、「被告應被推定為無罪」之原則，即難據以為被告
    不利之認定。此外，復查無其他積極之證據，足資認定被告
    有何不作為殺人犯行，自屬不能證明被告犯罪，依首開說明
    ，自應為被告無罪之諭知。
六、原審以不能證明被告犯罪，而為無罪判決之諭知，尚無不合
    ，檢察官上訴意旨略以：被告為被害人蕭○欣之母，應有防
    止共同被告范綱杰對被害人蕭○欣注射海洛因或其他傷害之
    義務，再被告於被害人蕭○欣臉色蒼白有異狀，又未立即報
    警送醫，直到被害人臉色發黑，一度沒有呼吸，才請旅社櫃
    台人員幫忙打119，足認被告有救護被害人之義務云云。然
    查，被害人蕭○欣既然係被告於廁所嘔吐之際，遭共同被告
    范綱杰注射海洛因，而被告於共同被告范綱杰下手實施時，
    其既不在場在聞，亦不知悉，自無預見之可能，當無從阻止
    共同被告范綱杰對蕭○欣施打毒品，難認其有何違反防止之
    義務。再被告係因毒癮發作於深夜帶僅1歲半之幼女蕭○欣
    前往玉宮旅社，並在旅社內施用共同被告范綱杰所提供之海
    洛因，被告固有未善盡其保護教養之責任，惟如前述，被告
    既於客觀上查無其以消極不作為方式容任共同被告范綱杰對
    蕭○欣施打海洛因，更無任何積極參與實施對蕭○欣施打海
    洛因之行為，且其主觀亦無殺害或傷害蕭○欣之犯意，要難
    認被告有何不作為殺人或傷害之犯行。又被告於發現被害人
    蕭○欣出現中毒現象後，亦緊急將被害人送醫治療，並無故
    意延宕之情況，均如上述，檢察官仍執前詞，提起上訴，指
    摘原判決此部分不當，為無理由，應予駁回。
據上論斷，應依刑事訴訟法第368條，判決如主文。
本案經檢察官陳正芬到庭執行職務。
中    華    民    國   100    年    11    月    1     日
                  刑事第二十一庭審判長法  官  周政達
                                      法  官  江翠萍
                                      法  官  許永煌
以上正本證明與原本無異。
檢察官如不服本判決，應於收受送達後10日內向本院提出上訴書
狀，其未敘述上訴之理由者並得於提起上訴後10日內向本院補提
理由書（均須按他造當事人之人數附繕本）「切勿逕送上級法院
」。刑事妥速審判法第9條：
除前條情形外，第二審法院維持第一審所為無罪判決，提起上訴
之理由，以下列事項為限：
一、判決所適用之法令牴觸憲法。
二、判決違背司法院解釋。
三、判決違背判例。
刑事訴訟法第 377 條至第 379 條、第 393 條第 1 款之規定，
於前項案件之審理，不適用之。
被告不得上訴。
                                      書記官  章大富
中    華    民    國   100    年    11    月    2     日